【裁判字號】    98,訴緝,100
【裁判日期】    981027
【裁判案由】    違反廢棄物清理法
【裁判全文】
臺灣高雄地方法院刑事判決             98年度訴緝字第100號
公  訴  人  臺灣高雄地方法院檢察署檢察官
被      告  甲○○
選任辯護人  王進勝律師
            江雍正律師
            黃淑芬律師
上列被告因違反廢棄物清理法等案件，經檢察官提起公訴（90年
度偵字第1409號、91年度偵字第7885、9550號），本院判決如下
：
    主  文
甲○○無罪。
    理  由
一、公訴意旨略以：被告甲○○（現通緝中）為時尚瀝清混凝土
    有限公司（下稱時尚公司）負責人，時尚公司於民國86年6
    月25日與新亞建設開發股份有限公司（以下簡稱新亞公司）
    簽約，向新亞公司轉包交通部臺灣區國道新建工程局（下稱
    國工局）於86年初發包，並委託財團法人中華顧問工程司監
    造之「南二高後續計畫田寮段第Ｃ三七五Ｚ標田寮收費站土
    木及建築接續工程」（下稱本件工程）廢棄土之運棄工程，
    應運至新亞公司於86年間得標承包本件工程後依約提出之7
    處棄土場，即(1)高雄縣茄萣鄉臺鹽公司土地，(2)高雄縣路竹
    鄉一甲國中土地，(3)高雄縣田寮鄉吳來得土地，(4)高雄縣田
    寮鄉宜鼎公司棄土場，(5)高雄縣梓官鄉陸成公司梓義棄土場
    ，(6)高雄縣田寮鄉謝朝合土地，(7)高雄縣旗山鎮公有營建棄
    土場，不得任意傾倒，且棄土區之合法文件亦由時尚公司負
    責，新亞公司並將上開7 處棄土場之廢棄土處理計劃書送請
    國工局第4 區工程處轉送高雄縣政府審查，詎被告甲○○竟
    僱請不知情之司機，連續自86年6 月底起至88年9 月間止，
    將本件部分工程廢棄土運至臺南科技工業區（起訴書誤繕為
    臺南科學園區）及其他不詳地點傾倒。因認被告甲○○涉犯
    修正前廢棄物清理法第22條第2 項第4 款未依許可證及核備
    文件內容清除廢棄物罪嫌，時尚公司則依同法第4 項，應科
    以罰金刑（時尚公司涉案部分已經本院判決無罪，復經臺灣
    高等法院高雄分院以97年度上訴字第1472號駁回上訴而告確
    定）。
二、按犯罪事實應依證據認定之，無證據不得認定犯罪事實。又
    不能證明被告犯罪者，應諭知無罪之判決，刑事訴訟法第15
    4 條、第301 條第1 項亦分別定有明文。且事實之認定，應
    憑證據，如未能發現相當證據，或證據不足以證明，自不能
    以推測或擬制之方法，為裁判基礎（最高法院40年臺上字第
    86號判例參照）。另認定犯罪事實所憑之證據，雖不以直接
    證據為限，間接證據亦包括在內；然而無論直接或間接證據
    ，其為訴訟上之證明，須於通常一般之人不致有所懷疑，而
    得確信其為真實之程度者，始得據為有罪之認定，倘其證明
    尚未達到此一程度，而有合理之懷疑存在時，即無從為有罪
    之認定（最高法院76年臺上字第4986號判例要旨參照）。又
    按「依內政部函頒之『營建剩餘土石方處理方案』，營建剩
    餘土石方包含建築工程、公共工程及建築物拆除工程施工所
    產生之剩餘泥、土、砂、石、磚、瓦、混凝土塊，係屬不會
    產生2 次污染，可再利用之土石方資源，不同於一般廢棄物
    之具有污染性；違規棄置工程剩餘土石方者，經各級環保主
    管機關進入公私場所或攔檢剩餘土石方機具，認有嚴重污染
    之虞者，應依契約及廢棄物清理法相關規定，嚴格執行追究
    責任與處分。另依行政院86年12月31日臺86內字第52109 號
    函示，亦認剩餘土石方、磚瓦、混凝土塊為有用資源，非屬
    廢棄物範圍；營建剩餘土石方如依『營建剩餘土石方處理方
    案』規定合法處理者，均不以廢棄物認定，惟如未依該方案
    之規定辦理而隨意棄置，致污染環境者，仍為違反廢棄物清
    理法。是未依前述方案之規定，處理建築剩餘土石方者，仍
    須有隨意棄置之情形，並致污染環境或有嚴重污染之虞者，
    為有效清除、處理廢棄物，改善環境衛生，維護國民健康，
    始有依廢棄物清理法處理之必要，非謂一有違反該方案之情
    形，即不問情節，均得認係違反廢棄物清理法，此觀諸該法
    第1 條所揭示之立法目的甚明。」（最高法院95年度臺上字
    第5859號判決要旨參照）。
三、公訴意旨認被告甲○○涉有上揭犯罪事實，無非係以：(一)時
    尚公司曾因違法將廢棄土運至臺南科技工業園區傾倒，而於
    86年11月26日、86年12月11日、19日查獲之中華顧問工程司
    函文及照片(二)被告甲○○證述曾因地方需求而運往場外填土
    等語，為其論據。
四、經查：
  (一)依本件工程特約條款第003 章土方工程00308 棄土補充規定
    「棄土與棄土區」如下：(一)說明3.棄土區如尚未經合法申請
    設置者，則須於得標後，依據「臺灣省公共工程廢棄土處理
    要點」及「臺灣省營建工程廢棄棄置場設置要點」有關規定
    ……（本院影卷一第273 頁）。又按「臺灣省營建工程剩餘
    土石方處理及資源堆置場設置管理要點」第2 點規定：「本
    要點所稱營建工程剩餘土石方係指建築工程、公共工程及建
    築物拆除工程施工所產生之剩餘土石方、磚瓦、混凝土塊等
    不會造成二次污染者而言。但不包括施工拆除所產生之金屬
    屑、玻璃碎片、塑膠類、木屑、竹片、紙屑、瀝青等廢棄物
    。」。查依新亞公司所提出之棄土計劃書載明本件工程棄土
    或用於土地因地勢低漥，擬開發為社區用地，而有借土回填
    之必要（詳第1 棄土場棄土計劃）、或因學校預定地之基地
    填高（詳第2 棄土場棄土計劃）、或土地地主提出填土整地
    改良投資計畫（詳第3 棄土場棄土計劃）、或係依臺灣省營
    建工程廢土棄置場設置要點第7 條規定，以農地改良方式申
    請營建廢土棄置場（詳第5 棄土場棄土計劃）、或經高雄縣
    政府依臺灣省建築工程廢棄土處理要點及營建廢棄土處理方
    案核准在案（詳第6 棄土場棄土計劃）、另有因「地方需求
    」而運至地方使用等，足見本件工程棄土屬可再利用之土方
    ，而無摻雜金屬屑、玻璃碎片、塑膠類、木屑、竹片、紙屑
    、瀝青等廢棄物，否則自無法用以改良土壤或作為學校用地
    墊高之用，是則本件工程棄土尚非廢棄物清理法所稱之「廢
    棄物」甚明。
  (二)公訴人所提出之上開證物雖足以證明時尚公司於86年11月26
    日、86年12月11日、19日確未依新亞公司提出之棄土計劃內
    容運棄本件工程棄土，而將之運置於臺南科技工業區，惟其
    運置該地點之目的為何？因被告甲○○於調查站訊問時及偵
    查時均稱不知情，且現已經本院通緝在案，而無法到庭陳述
    ，惟公訴人未就上開時尚公司未依棄土運棄計劃違規運棄之
    行為，已致污染環境或有嚴重污染之虞者部分提出證據以資
    證明，且依卷附交通部臺灣區國道新建工程局環境保護工地
    現場檢查紀錄表，雖於檢查項目及要求第13項「運棄廢土、
    廢料污染環境（未按規定棄置）」之結果欄為（Ⅹ）之標記
    ，惟依其備註欄註記「NO13土方運棄未依規定棄置」（本院
    影卷一第359 至370 頁），應認該紀錄表係紀錄「未按規定
    棄置」之情事，尚無法用以證明有何「污染環境」之結果或
    可能性；又本件工程監造機關即財團法人中華顧問工程司行
    文新亞公司就上開違規運棄情事，均僅要求新亞公司「約束
    所屬運土卡車確實按規定運至合格棄土場」（本院影卷一第
    341 、348 、351 、355 頁），亦未提及上開違規運棄行為
    有何污染環境或有嚴重污染之虞，是則本件被告雖有上開違
    規運棄之行為，惟尚無證據證明上開行為有何致污染環境或
    有嚴重污染之虞者，依上開說明，尚無法依廢棄物清理法處
    理論處。
五、綜上所述，公訴人所舉之上開證據資料，顯然無法說服本院
    形成被告有罪之確信，公訴人復未提出其他積極之證據，足
    資證明被告有何公訴人所指違反廢棄物清理法之犯行，不能
    證明被告犯罪，自應為被告無罪判決之諭知。
六、被告甲○○經通緝中，無法出庭。惟被告既顯有上開應諭知
    無罪之情形，依刑事訴訟法第294 條第3 項規定得不待其到
    庭，逕行判決。
據上論斷，依刑事訴訟法第301 條第1項，判決如主文。
本案經檢察官乙○○到庭執行職務。
中    華    民    國    98    年    10    月    27    日
              刑事第四庭  審判長  法  官  洪碩垣
                                  法  官  張  震
                                  法  官  施介元
以上正本證明與原本無異。
如不服本判決應於收受送達後10日內向本院提出上訴書狀，並應
敘述具體理由；如未敘述上訴理由者，應於上訴期間屆滿後20日
內向本院補提理由書（均須按他造當事人之人數附繕本）「切勿
逕送上級法院」。
中    華    民    國    98    年    10    月    27    日
                                  書記官  葉玉芬


司法院資訊處製作；財團法人民間司法改革基金會備份。
